臺灣高雄地方法院民事裁定　　　　　 99年度消債更字第438號
聲　請　人　林淑琴
代　理　人　薛政宏律師
上列當事人聲請消費者債務清理事件，本院裁定如下：
    主  文
聲請人林淑琴自民國一百年一月十八日下午四時起開始更生程序
。
命司法事務官進行本件更生程序。
    理  由
一、聲請意旨略以：聲請人即債務人林淑琴前向金融機構辦理消
    費貸款、信用卡契約等致積欠無擔保債務計新臺幣（下同）
    1,546,132 元，因無法清償債務，而於民國95年12月間依金
    融主管機關協調成立之中華民國銀行公會會員辦理消費金融
    案件無擔保債務協商機制，與各債權銀行達成分期還款協議
    ，同意自95年12月起分120 期，並於每月以14,428元依各債
    權銀行債權金額比例清償各項債務至全部清償為止，惟於96
    年5 月間因次子孔祥宏出生，為節省支出2 名未成年兒子之
    褓姆費用而辭去工作，頓失收入來源，並於96年6 月間毀諾
    ，是聲請人未依前開分期還款協議繼續履行，乃不可歸責於
    聲請人之事由所致，而聲請人現已不能清償債務，復未經法
    院裁定開始清算程序或宣告破產，爰依法聲請准予裁定更生
    等語。
二、按「債務人不能清償債務或有不能清償之虞者，得依本條例
    所定更生或清算程序，清理其債務。」、「債務人與金融機
    構協商成立者，不得聲請更生或清算，但因不可歸責於己之
    事由，致履行顯有重大困難者，不在此限。」、「本條例施
    行前，債務人依金融主管機關協調成立之中華民國銀行公會
    會員辦理消費金融案件無擔保債務協商機制與金融機構成立
    之協商，準用前項之規定。」，消費者債務清理條例第3 條
    、第151 條第5 項、第6 項分別定有明文。所謂「不可歸責
    於己之事由」，原則上係指客觀上聲請人有收支狀況之變動
    ，諸如物價上漲、家屬患病等導致支出增加，或因意外、病
    痛無法工作、僱用之公司倒閉或裁員、減薪等以致收入減少
    等情；又縱使財產及收支狀況無甚變動，但因協商時居於劣
    勢，未能實質協議，僅為爭取利息減少及分期清償之些許優
    惠，勉予允諾，惟其財產及收入客觀上難以如期履行之情形
    ，亦應認該當。債務人雖因不可歸責之原因致不能履行協商
    條件，仍應符合「不能清償或有不能清償之虞」法定要件，
    亦即應綜合債務人之財產、信用、收支與其所負全部債務等
    狀況，評估其是否仍有償債能力，或即使仍得勉力清償，但
    是否因年紀已長、身罹疾患、工作條件不佳或其他相類似之
    因素，可預期足以影響日後基本生活之維持，而有不能清償
    之虞等情，為其判斷之準據。
三、經查：
  (一)聲請人前向各金融機構辦理消費貸款、信用卡契約等致積欠
    無擔保債務1,546,132 元，而於95年間曾依「中華民國銀行
    公會會員辦理消費金融案件無擔保債務協商機制」與最大債
    權銀行聯邦商業銀行股份有限公司（下稱聯邦銀行）辦理協
    商而與各債權人達成分期還款協議，同意自96年1 月起分12
    0 期，並於每月10日以14,428元依各債權銀行債權金額比例
    清償各項債務至全部清償為止等情，並於96年4 月間即未依
    約繳款而毀諾，此有財團法人金融聯合徵信中心前置協商專
    用債權人清冊及當事人綜合信用報告、協議書、聯邦銀行民
    事陳報狀等在卷可稽（卷第22頁、第67頁至73頁、第58頁至
    61 頁 ），堪認屬實。
  (二)聲請人主張其現任職於永昇國際開發股份有限公司，勞工保
    險投保薪資為11,100元等情，此有勞工保險被保險人投保資
    料表等附卷可證（卷第18頁至19頁），堪認屬實；聲請人雖
    自陳99年度每月薪資為22,000元，惟據其提出之99年1 月至
    10月薪資明細切結書，所得每月平均收入為23,756元（執行
    扣薪部分列入計算）等情，有薪資轉帳郵政存簿儲金簿內頁
    影本、民事陳報狀、薪資明細切結書附卷可證（卷第44頁至
    48頁、第88頁至89頁），是應以每月薪資23,756元，為核算
    其償債能力之基礎。
  (三)支出部分，聲請人自陳與配偶分擔扶養2 名未成年子女孔祥
    宇及孔祥宏一節，有聲請人之戶籍謄本在卷可憑（卷第20頁
    至21頁）。按直系血親相互間，互負扶養之義務，民法第10
    77條第1 項、第1114條第1 款定有明文。查，聲請人之子女
    孔祥宇、孔祥宏分別為95年、96 年生，均尚未成年，且近2
    年均無財產或所得資料，有戶籍謄本、財產歸屬及綜合所得
    資料清單在卷可參（卷第20頁至21頁、第37頁至38頁），堪
    認其未成年子女確屬不能維持生活而需聲請人扶養；該扶養
    費用部分，參照民法第1118、1119條規定，其負扶養義務之
    程度，亦應考量其目前身負債務之窘境，所負擔之扶養義務
    能力，自非比一般，聲請人自陳每月需支出子女扶養費8,00
    0 元，較依98年度綜合所得稅受扶養人每人免稅額82,000元
    計算，其每人每月扶養費用為6,833 元為高【計算式：82,0
     00 ÷12=6,833，元以下4 捨5 入】，應縮減至上開免稅額
    之程度，方屬合理。則其應分擔2 名未成年子女每月之扶養
    費為6,833 元【計算式：6,833 ×2 ÷2=6,833 】。至聲請
    人個人日常生活必要費用部分，審酌聲請人負債之現況，基
    於社會經濟活動之互賴及誠信，該日常生活所需費用，自應
    節制開支，不得有超越一般人最低生活標準之享受，否則反
    失衡平，本院參酌內政部社會司所公告歷年最低生活費一覽
    表，99年度高雄市每人每月最低生活費標準為11 ,309 元，
    則聲請人每月最低生活費除有特殊情形並有證據證明者外，
    自宜以此為度，始得認係必要支出。
  (四)綜上所述，聲請人於96年毀諾當年度並無所得申報資料，在
    無收入情況下，支應96年度高雄市個人每月最低生活費10,7
    08元及扶養2 名未成年兒子扶養費用6,833 元，合計17,541
    元【計算式：10,708＋6,833 ＝17,541】，即屬不易，更遑
    論清償每月協商款14,428元。因此，聲請人無法依協議繼續
    償還，既係因客觀不能清償所致，非因協議後故有浪費或其
    他不利償還之行為，應認已盡相當之償還誠意，實有不可歸
    責於聲請人之事由，致履行顯有重大困難。又依聲請人目前
    平均每月收入23,756元為核算基礎，扣除個人日常生活所需
    之必要費用11,309元、扶養未成年子女6,833 元後，僅餘5,
    614 元【計算式：23,756－11,309－6,833 ＝5,614 】，而
    聲請人目前負債總額為1,546,132 元，以上開餘額按月攤還
    結果，如不計利息，約22年期間始能清償完畢，如加計利息
    負擔，其還款年限顯然更長，有違消費者債務清理條例協助
    債務人重建更生之立法本意。從而，聲請人主張已不能清償
    債務，聲請本院准予更生，依所舉事證及本院調查結果，即
    無不合。
四、末按「法院開始更生程序之裁定，應載明其年、月、日、時
    ，並即時發生效力。」、「法院裁定開始更生或清算程序後
    ，得命司法事務官進行更生或清算程序，必要時得選任律師
    、會計師或其他適當之自然人或法人一人為監督人或管理人
    。」，消費者債務清理條例第45條第1 項、第16條第1 項分
    別定有明文。本件聲請人其目前收入及財產狀況，不能履行
    債務，依聲請人其目前收入及財產狀況，未償之債務亦屬不
    能清償，有如上述。此外，復查無聲請人有消費者債務清理
    條例第46條各款所定駁回更生聲請等事由，有本院民事紀錄
    科查詢表及臺灣高等法院被告前案紀錄表在卷可憑。且聲請
    人既非從事營業活動而屬受薪之消費者，所負無擔保或無優
    先權之債務總額亦未逾1,200 萬元。從而，聲請人聲請更生
    ，洵屬有據，應予准許，爰命司法事務官進行本件更生程序
五、依消費者債務清理條例第11條第1 項、第45條第1 項、第16
    條第1 項，裁定如主文。
中    華    民    國    100   年    1    月    18     日
                    民事庭   法  官   邱泰錄
以上正本證明與原本無異。
本裁定已於100年1月18日下午4時公告。
本件不得抗告。
中    華    民    國    100   年    1    月    18     日
                             書記官  梁竫